臺灣臺北地方法院刑事判決　　　　　　　96年度易字第1956號
公　訴　人　臺灣臺北地方法院檢察署檢察官
被　　　告　甲○○
上列被告因業務侵占案件，經檢察官提起公訴（九十五年度偵緝
字第二四七九號），被告於準備程序中就被訴事實為有罪之陳述
，經本院合議庭裁定依簡式審判程序審理，本院判決如下：
    主  文
甲○○連續意圖為自己不法之所有，而侵占對於業務上所持有之
物，處有期徒刑壹年陸月，減為有期徒刑玖月。
    事  實
一、甲○○於民國八十三年十月間起擔任設於臺北市中山區○○
    ○路○段四八巷七號四樓臺北大眾捷運股份有限公司（下稱
    捷運公司）產業工會（下稱捷運工會）常務理事，並自八十
    六年間起至九十一年間擔任理事長，綜理工會金錢收入及核
    銷之所有事務，為從事業務之人。甲○○於擔任常務理事及
    理事長期間，保管捷運工會於八十五年三月四日起在臺北銀
    行所開立000000000000號用以存放捷運公司所
    有員工繳交新台幣（下同）五百元入會費、按月繳交一百元
    會費，及捷運公司職工福利委員會定期提撥補助二、三萬元
    之捷運工會經費之活期存款帳戶，竟因自己周轉困難而基於
    為自己不法所有之概括犯意，自八十五年三月四日起至九十
    一年六月十日止，利用保管上開帳戶存摺、印章職務之便，
    在捷運工會上址連續將臺北銀行空白提款單先行蓋妥捷運工
    會大印及其個人印章，再填上欲提領之金額後，逕至臺北銀
    行提領後供己花用，而以此方式侵占捷運工會經費共計五百
    三十六萬一千五百零三元。嗣於九十一年六月十七日，捷運
    工會因支付廠商禮品費用所開立之支票經臺北銀行通知存款
    不足，始悉上情。甲○○於有偵查犯罪職務之公務員發覺其
    犯罪前，主動向法務部調查局臺北市調查處表明上開業務侵
    占犯行，惟於檢察官偵查中則逃亡至大陸地區，經臺灣臺北
    地方法院檢察署發布通緝後，於九十五年間通緝到案。
二、案經法務部調查局臺北市調查處移送臺灣臺北地方法院檢察
    署檢察官偵查起訴。
    理  由
一、訊據被告甲○○對於上開利用其職務上保管存摺、印章之機
    會而侵占捷運工會經費共計五百三十六萬一千五百零三元等
    情，均坦承不諱（見偵查卷第十四、二九頁、本院準備程序
    筆錄第二頁、審判筆錄第二、三頁），並有經被告簽名蓋章
    以確認之捷運歷年帳戶實際結餘金額與帳面應結餘金額差異
    對照表、臺北銀行000000000000號帳戶之開戶
    資料及自開戶起至九十一年九月三十日之存款往來明細表、
    被告之自白書等在卷可稽（見偵查卷第十二至十四、二八、
    六二至七九頁），均足佐被告前開出於任意性之自白與事實
    相符，得採為認定事實之證據。本件事證明確，被告犯行已
    堪認定，應依法論科。
二、查被告行為後，刑法第二條及第三十三條業於九十四年二月
    二日修正公布，九十五年七月一日起施行。按行為後法律有
    變更者，適用行為時之法律，但行為後之法律有利於行為人
    者，適用最有利於行為人之法律，刑法第二條第一項定有明
    文。茲本條係規範行為後法律變更所生新舊法律比較適用之
    準據法，本身尚無新舊法比較之問題，於新法施行後，應一
    律適用新法第二條第一項之規定，為「從舊從輕」之比較（
    最高法院九十五年五月二十三日九十五年度第八次刑事庭會
    議決議參照）。而刑法第三百三十六條第二項業務侵占罪之
    規定雖未修正，惟其法定刑除有期徒刑外，尚有罰金刑，而
    修正後之刑法第三十三條第五款既已將罰金刑之最低額由銀
    元一元即新臺幣三元，提高為新臺幣一千元，比較新、舊法
    結果，自以被告行為時即修正前之刑法第三十三條第五款規
    定較有利於被告，應依刑法第二條第一項前段，適用修正前
    之刑法第三十三條第五款之規定論科。再按刑法第二條第一
    項之規定，係規範行為後「法律變更」所生新舊法比較適用
    之準據法。故如新舊法處罰之輕重相同，即無比較適用之問
    題，非此條所指之法律有變更，即無本條之適用，應依一般
    法律適用原則，適用裁判時法（最高法院九十五年十一月七
    日第二十一次刑事庭會議決議參照），而被告行為後，刑法
    施行法業於九十五年六月十四日增訂公布第一條之一，其中
    第一項規定：「中華民國九十四年一月七日刑法修正施行後
    ，刑法分則編所定罰金之貨幣單位為新臺幣」，第二項前段
    則規定：「九十四年一月七日刑法修正時，刑法分則編未修
    正之條文定有罰金者，自九十四年一月七日刑法修正施行後
    ，就其所定數額提高為三十倍」，惟依被告行為時之法律即
    罰金罰鍰提高標準條例第一條前段，業將刑法分則罪名法定
    刑之罰金所定數額提高十倍，再由銀元換算為新臺幣之結果
    ，刑法第三百三十六條第二項法定刑之罰金數額並無不同，
    對被告而言尚無有利或不利之情形，揆諸前揭說明，自不生
    新舊法比較之問題，應依一般法律適用原則，適用裁判時法
    即刑法施行法第一條之一第一項、第二項前段之規定，而不
    再適用罰金罰鍰提高標準條例第一條前段（臺灣高等法院及
    其所屬法院九十五年十二月刑事法律座談會討論結論參照）
    ，併此敘明。是核被告所為係犯刑法第三百三十六條第二項
    業務侵占罪；惟修正前刑法第五十六條連續犯之規定業經修
    正公布刪除，則被告之犯行，因行為後新法已刪除連續犯之
    規定，此刪除雖非犯罪構成要件之變更，但顯已影響行為人
    刑罰之法律效果，自屬法律有變更，依新修正刑法第二條第
    一項規定，比較新、舊法結果，仍應適用較有利於被告之行
    為時法律即舊法論以連續犯，是被告先後多次業務侵占犯行
    ，時間緊接，方法相同，觸犯構成要件相同之罪，顯係基於
    概括犯意為之，為連續犯，依修正前刑法第五十六條之規定
    ，以一罪論，並加重其刑。檢察官雖認被告主動向法務部調
    查局臺北市調查處表明犯行合於自首之要件，應減輕其刑，
    惟按犯人在犯罪未發覺之前，向該管公務員告知其犯罪，而
    不逃避接受裁判，即與刑法第六十二條規定自首之條件相符
    ，最高法院六十三年台上字第一一０一號判例意旨可資參照
    ，亦即自首本為使犯罪事實易於發覺及獎勵犯人知所悔悟而
    設，被告除須在有偵查犯罪職務之公務員發覺其犯罪前主動
    向該管公務員表明犯罪之意外，尚須有接受裁判之意，如被
    告嗣後逃亡而經通緝，即難認其有接受裁判之意而符合自首
    之要件，最高法院七十六年度台上字第二０三九號判決亦採
    此相同之見解，以避免犯人先以自首而邀減刑之寬典後又逃
    匿躲避裁判，致偵查、審理程序無從進行，查被告前雖於有
    偵查犯罪職務之公務員發覺其犯罪前，主動向法務部調查局
    臺北市調查處表明上開業務侵占犯行，惟於檢察官偵查中則
    逃亡至大陸地區，經臺灣臺北地方法院檢察署發布通緝後，
    於九十五年間始通緝到案，有其通緝書、撤緝書可參，則揆
    諸上開說明，自難認被告有接受裁判之意而有符合自首之要
    件，無從依該規定予以減刑，檢察官所認尚有未洽。爰審酌
    被告前未曾因犯罪經判決執行，有臺灣高等法院被告前案紀
    錄表可稽，素行尚可，犯罪後於有偵查犯罪職務之公務員發
    覺其犯罪前，先主動向法務部調查局臺北市調查處表明上開
    業務侵占犯行，坦承全部犯行，惟迄今尚未歸還捷運工會其
    所侵占之款項（見本院準備程序筆錄第二頁），所侵占之金
    額高達五百三十六萬一千五百零三元，與其犯罪之動機、手
    段、目的等一切情狀，量處如主文所示之刑。又被告犯罪時
    間係在九十六年四月二十四日之前，所犯非中華民國九十六
    年罪犯減刑條例第三條所列之罪，符合減刑條件，依減刑條
    例第二條第一項第三款減其宣告刑二分之一，故減為有期徒
    刑九月。
據上論斷，應依刑事訴訟法第二百七十三條之一、第二百九十九
條第一項前段，刑法第二條第一項前段、第三百三十六條第二項
，修正前刑法第五十六條，刑法施行法第一條之一，中華民國九
十六年罪犯減刑條例第二條第一項第三款、第七條、判決如主文
。
本案經檢察官陳重言到庭執行職務
中　　華　　民　　國　　96　　年　　9 　　月　　27　　日
　　　　　　　　　刑事第四庭    法　官　黎惠萍
上正本證明與原本無異。
如不服本判決，應於判決送達後10日內向本院提出上訴狀 (應抄
附繕本)。
                                書記官  楊麗娟
中　　華　　民　　國　　96　　年　　9 　　月　　28　　日
附錄本案論罪科刑條全文
刑法第三百三十六條第二項
中華民國刑法第三百三十六條
（公務公益侵占罪、業務侵占罪）
對於公務上或因公益所持有之物，犯前條第一項之罪者，處一年
以上七年以下有期徒刑，得併科五千元以下罰金。
對於業務上所持有之物，犯前條第一項之罪者，處六月以上五年
以下有期徒刑，得併科三千元以下罰金。
前二項之未遂犯罰之。
